ACORDAO-COMPLETO-2424561

ACÓRDÃO 9468/2020 ATA 31/2020 - SEGUNDA CÂMARA

VISTOS, relatados e discutidos estes autos de monitoramento da determinação proferida pelo item 9.2.2 do Acórdão 10147/2017-TCU-Segunda Câmara, ao julgar a tomada de contas especial instaurada pela Fundação Nacional de Saúde (Funasa) em desfavor de José Alencar Pereira, como então prefeito de Coronel José Dias - PI (gestões: 2005-2008 e 2009-2012) , e de Márcio Mendes Dantas, como sócio-gerente da Mirante Engenharia Ltda., diante da indevida execução apenas parcial do Convênio n.º 1.123/2002 destinado à realização de melhorias habitacionais para combater a doença de Chagas;
ACORDAM os Ministros do Tribunal de Contas da União, reunidos em Sessão da 2ª Câmara, ante as razões expostas pelo Relator, em:
9.1. aplicar em desfavor de Rodrigo Sérgio Dias a multa prevista no art. 58, IV e § 1º, da Lei n.º 8.443, de 1992, sob o valor de R$ 8.000,00 (oito mil reais) , fixando-lhe o prazo de 15 (quinze) dias, contados da notificação, para que comprove, perante o Tribunal, nos termos do art. 214, III, "a", do RITCU, o recolhimento da dívida ao Tesouro Nacional, na forma da legislação em vigor;
9.2. autorizar, caso requerido, nos termos do art. 26 da Lei n.º 8.443, de 1992, e do art. 217 do RITCU, o parcelamento da dívida fixada por este Acórdão em até 36 (trinta e seis) parcelas mensais e sucessivas, com a atualização monetária e os correspondentes acréscimos legais, esclarecendo ao responsável que a falta de pagamento de qualquer parcela importará no vencimento antecipado do saldo devedor, nos termos do art. 217, § 2º, do RITCU, sem prejuízo das demais medidas legais;
9.3. determinar o desconto da aludida dívida nos vencimentos do aludido responsável, se ele ainda ostentar a condição de servidor federal, nos termos dos arts. 45 e 46 da Lei n.º 8.112, de 1990, sem prejuízo de autorizar, desde logo, a cobrança judicial da dívida fixada por este Acórdão, nos termos do art. 28, II, da Lei n.º 8.443, de 1992, diante do não atendimento à notificação;
9.4. assinalar o não cumprimento da determinação prolatada pelo item 9.2.2 do Acórdão 10147/2017-TCU-Segunda Câmara e, desse modo, reiterar a determinação proferida pelo item 9.2.2 do Acórdão 10147/2017-TCU-Segunda Câmara, fixando o novo e improrrogável prazo de 90 (noventa) dias, contados da notificação, para que a atual presidência da Fundação Nacional de Saúde promova o efetivo cumprimento da aludida determinação, sem prejuízo de alertar que o não atendimento à referida determinação poderá configurar o descumprimento da decisão do Tribunal e, assim, resultar na consequente aplicação da multa prevista no art. 58, IV, VII e § 1º, da Lei n.º 8.443, de 1992, e no art. 268 do RITCU, em desfavor do responsável;
9.5. promover, nos termos do art. 2º, XIV, da Resolução TCU n.º 259, de 2014, a juntada de cópia do parecer da unidade técnica, além da cópia do presente Acórdão, com o Relatório e a Proposta de Deliberação, ao TC Processo 043.927/2012-2, para ciência e eventuais providências;
9.6. promover o prosseguimento do monitoramento sobre a determinação prolatada pelo item 9.2.2 do Acórdão 10147/2017-TCU-Segunda Câmara em sintonia, ainda, com o item 9.4 deste Acórdão; e
		9.7. enviar a cópia do presente Acórdão, com o Relatório e a Proposta de Deliberação, a Rodrigo Sérgio Dias, para ciência, e à Fundação Nacional de Saúde, para ciência e efetivo cumprimento da determinação ora reiterada pelo item 9.4 deste Acórdão.

Monitoramento da determinação proferida pelo item 9.2.2 do Acórdão 10.147/2017-TCU-2ª Câmara, ao julgar a tomada de contas especial instaurada pela Fundação Nacional de Saúde (Funasa) em desfavor do Sr. José Alencar Pereira, como então prefeito de Coronel José Dias  PI (gestões: 2005-2008 e 2009-2012), e do Sr. Márcio Mendes Dantas, sócio-gerente da Mirante Engenharia Ltda., diante da execução apenas parcial do Convênio n.º 1.123/2002 destinado à realização de melhorias habitacionais para combater a doença de Chagas.

Segunda Câmara

Município de Coronel José Dias - PI e Fundação Nacional de Saúde (Funasa).

3. Responsável: Rodrigo Sérgio Dias (CPF XXX.510.368-XX).

13.1. Ministros presentes: Ana Arraes (Presidente), Augusto Nardes, Aroldo Cedraz e Raimundo Carreiro.
13.2. Ministros-Substitutos presentes: Marcos Bemquerer Costa e André Luís de Carvalho (Relator).

ACORDAO-COMPLETO-2486377

Acórdão 767/2022 - Segunda Câmara

ANDRÉ DE CARVALHO

Trata-se de monitoramento da determinação proferida pelo item 9.2.2 do Acórdão 10147/2017-TCU-Segunda Câmara, ao julgar a tomada de contas especial instaurada pela Fundação Nacional de Saúde (Funasa) em desfavor de José Alencar Pereira, como então prefeito de Coronel José Dias - PI (gestões: 2005-2008 e 2009-2012) , e de Márcio Mendes Dantas, como sócio-gerente da Mirante Engenharia Ltda., diante da indevida execução apenas parcial do Convênio n.º 1.123/2002 destinado à realização de melhorias habitacionais para combater a doença de Chagas.
2. 	Após a análise final do feito, o Auditor Federal Roberto Renner Vieira da Silva lançou o seu parecer conclusivo à Peça 17, com a anuência dos dirigentes da SecexSaúde (Peças 18 e 19) , nos seguintes termos:
	" (...) 2. Por meio do referido Acórdão, determinou-se à Funasa: 
	'9.2. determinar, nos termos do art. 45 da Lei n.º 8.443, de 1992, que a Fundação Nacional de Saúde adote as seguintes providências:
	9.2.1. abstenha-se de incorrer nas falhas detectadas nestes autos, a exemplo da longa demora na instauração de tomada de contas especial e da inconsistência na necessária individualização dos responsáveis; 
	9.2.2 apresente ao TCU, no prazo de 90 noventa dias contados da ciência desta deliberação, a relação de todas as tomadas de contas especiais já instauradas, mas ainda não concluídas, além de todos os processos de transferências voluntárias ainda pendentes de análise das prestações de contas pela Funasa, nos últimos 15 anos, com a evidenciação dos responsáveis pelos atrasos na instauração de cada processo, dos responsáveis pelos eventuais danos ao erário, dos objetivos para cada ajuste e dos valores para os eventuais danos ao erário, além da identificação das principais datas processuais e materiais, entre outras relevantes informações, apresentando o devido plano de ação para a efetiva conclusão dos correspondentes procedimentos.'  
	3. Em 16/11/2018 a Secex-MT expediu o Ofício de Diligência 1166/2018-TCU/SECEX-MT (peça 9) , solicitando à Funasa informações sobre o cumprimento do aludido Acórdão.
	4.	A diligência foi recebida em 29/11/2018 (peça 10) , mas aquela Fundação solicitou prorrogação de prazo (peça 11) , concedida até 27/12/2018 (peça 12) . A resposta deu-se em 28/12/2018 (peça 13) , encabeçada pelo Ofício nº 211/2018/COGED/AUDIT/PRESI-FUNASA e contendo os seguintes anexos:
	a) planilha com 1.581 páginas, contendo transferências concedidas desde 1989 (peça 14) ;
	b) relação dos processos de TCE instaurados, mas não concluídos (peça 15) .
	Exame técnico
	5.	Inicialmente, cabe considerar que o item 9.2.1 do citado Acórdão caracteriza-se como 'dar ciência', segundo a Resolução-TCU 315/2020, não cabendo monitoramento sobre o mesmo.
	6. Quanto ao item 9.2.2, o ofício de comunicação do Acórdão foi recebido na Funasa em 23/7/2018 (peça 48 do TC 028.989/2014-7) , com o prazo de noventa dias para dar cumprimento ao determinado, ou seja, até 22/10/2018. No entanto, não houve resposta no prazo estipulado, não constando também no TC 028.989/2014-7.
	7.	Após a diligência, a Funasa encaminhou apenas alguns dos dados solicitados: 'relação de todas as tomadas de contas especiais já instauradas, mas ainda não concluídas' (peça 15) .
	8. Nessa tabela, comparando os números dos processos de convênio com os dos respectivos processos de TCE verificou-se que algumas foram instauradas há mais de dez anos após a abertura do processo de convênio, como no caso da décima linha da primeira página, Convênio 1797/02, onde houve diferença de quinze anos, de 2002 para 2017.
	9. Observando os números dos processos de TCE, verificou-se que alguns foram instaurados há 21 anos, como no caso do processo 25120.002.206/1999-98, localizado na 11ª linha da primeira página (peça 15, p. 1) .  
	10. A Funasa não encaminhou o Plano de Ação solicitado ao fim do item 9.2.2 da referida deliberação deste Tribunal, impossibilitando previsão sobre as conclusões das TCEs, demonstrando ausência de estratégia mínima e fundamental para recuperar prejuízos ao erário.
	11. A ausência do mencionado Plano também demonstra descaso com a determinação desta Corte, agravado pelo não fornecimento de justificativa, mesmo após prorrogação do prazo da diligência.
	12. A Funasa também não informou os responsáveis pelos atrasos nas instaurações das TCEs nem os valores dos danos e seus responsáveis, demonstrando ausência de controle sobre procedimentos que visam recuperar prejuízos ao erário, além da desobediência ao comando do acórdão em tela. 
	13. Ao invés disso, encaminhou tabela genérica sobre suas transferências, extraída do Sistema de Convênios (Siconv) , contendo 1.581 páginas e informações desnecessárias ao cumprimento do Acórdão, como:
	a) todos os processos de transferência em suas diversas situações, não somente aqueles pendentes de análise das contas;
	b) todas as transferências desde 1989, não somente as dos últimos quinze anos, que seria a partir de 2005.
	14. Ainda, demonstrou ausência de controle adequado sobre as prestações de contas pendentes de análise.
	15. Apesar de aquela Fundação ter encaminhado a relação de TCEs não concluídas, não adotou providências com vista a reduzir o risco ao erário por meio de uma solução planejada, com um plano de ação e a identificação dos responsáveis pelos atrasos nas instaurações das TCEs e pelos danos ao erário.
	16. Os dados foram solicitados para se ter uma ideia da dimensão do problema e conhecer o nível de controle sobre o mesmo, enquanto o plano de ação visava reduzir os riscos ao erário, sendo o cerne da determinação, enquanto o envio dos dados foi acessório.
	17. A resposta daquela Fundação demonstrou controle insuficiente e omissão quanto à proteção do erário, pois o órgão, ciente do problema, não adotou providências, mesmo após determinação e diligência do TCU.
	18. O simples envio de uma relação que o órgão, possivelmente, já possuía não pode ser considerado como cumprimento parcial de uma determinação focada em providências relevantes internas, não adotadas.
	19. A determinação não foi cumprida de forma deliberada, pois sequer foi enviada justificativa ou sinalização de alguma ação, mesmo após treze meses, pois o Acórdão 10147/2017-TCU-Segunda Câmara data de 28/11/2017 e a resposta da Funasa, de 28/12/2018.
	20. A Funasa tinha ciência de que o cumprimento da determinação seria monitorado, conforme consta da comunicação do Acórdão (peça 6) :
	'Encaminho cópia do referido acórdão, bem como do relatório e do voto que o fundamentam, para conhecimento e adoção das medidas previstas no item 9.2 da deliberação. Registro que as referidas medidas serão oportunamente monitoradas pela Secretaria de Controle Externo no Estado do Mato Grosso (Secex-MT) , unidade do Tribunal de Contas da União responsável pelo acompanhamento da gestão dessa Fundação em nível nacional.' 
	21. O Ofício de Diligência também alertou sobre a possibilidade de sanção pelo descumprimento da determinação ou da diligência:
	'Por dever de ofício, informo que o não cumprimento de diligência ou de decisão deste Tribunal, no prazo fixado, sem causa justificada, poderá ensejar a aplicação da multa prevista no art. 58, inciso IV, da Lei 8.443/1992, a qual prescinde de realização de prévia audiência, nos termos do art. 268, § 3º, do Regimento Interno do TCU.' 
	Conclusão
	22. Em conclusão, considera-se não cumprida a determinação 9.2.2 do Acórdão 10.147-TCU-2ª Câmara, propondo aplicação de multa, conforme art. 268, VII, do RI/TCU, ao presidente da Funasa, Sr. Rodrigo Sérgio Dias, que exerceu o cargo entre 24/4/2017 e 1/1/2019, período que abrangeu a publicação do Acórdão 10147/2017-TCU-Segunda Câmara, em 28/11/2017, o recebimento do Ofício de Diligência 1166/2018-TCU/SECEX-MT, em 29/11/2018 (peça 10) , e a resposta da Funasa, em 28/12/2018. 
	23. Esta instrução está acompanhada de Matriz de Responsabilização (anexo 1) , conforme disposto no item 9 do Anexo I do Memorando-Circular 33/2014-Segecex.
	24. Como tramita nesta Corte processo de assunto semelhante, TC Processo 043.927/2012-2, que trata de Relatório de Auditoria sobre avaliação do sistema de gestão dos convênios da Funasa, será agregador juntar cópia desta instrução, e posterior acórdão, àqueles autos, viabilizando o acompanhamento detalhado da questão por lá e possibilitando o apensamento definitivo deste a seu processo de origem, TC 028.989/2014-7. 
	Proposta de encaminhamento
	25. Ante o exposto, submetem-se os autos à consideração superior propondo:
	a) com fundamento no item 32.5.5 da Portaria-Segecex 27/2009, considerar não cumprida a determinação 9.2.2 do Acórdão 10147/2017-TCU-Segunda Câmara;
	b) com fundamento no art. 268, VII, do RITCU c/c o item 63.1 da Portaria-Segecex 27/2009, aplicar multa ao ex-presidente da Funasa, Rodrigo Sérgio Dias;
	c) encaminhar cópia do acórdão que for prolatado, assim como seus respectivos Relatório e Voto, à Funasa e a seu ex-presidente, Rodrigo Sérgio Dias;
	d) com fundamento no art. 2º, XIV, da Resolução TCU 259/2014, juntar cópia desta instrução e posterior acórdão ao TC Processo 043.927/2012-2;
	e) com fundamento no art. 2º, I, da Resolução TCU 259/2014, apensar definitivamente os autos ao TC 028.989/2014-7."
3.	Foi apensado ao presente feito, contudo, o TC Processo 043.312/2018-1, cuidando da solicitação de vista eletrônica deste processo por parte de Rafael Ayoroa Ramos, como auditor-chefe da Funasa, e de Edson Moreira Lima, como servidor público, nos termos dos arts. 59, II, e 62 da Resolução TCU n.º 259, de 2014, ao passo que a referida solicitação teria sido atendida pela então Secex-MT por meio do despacho acostado à Peça 4 do referido TC Processo 043.312/2018-1.
É o Relatório.

não há.

Não atuou.

MONITORAMENTO. TOMADA DE CONTAS ESPECIAL. ACÓRDÃO 10.147/2017-TCU-2ª CÂMARA. DESCUMPRIMENTO DE DETERMINAÇÃO DO TCU. MULTA. REITERAÇÃO DA DETERMINAÇÃO NÃO CUMPRIDA. PROSSEGUIMENTO DO MONITORAMENTO.

MONITORAMENTO (MON)

Secretaria de Controle Externo da Saúde (SecexSaúde).

Trata-se de monitoramento da determinação proferida pelo item 9.2.2 do Acórdão 10147/2017-TCU-Segunda Câmara, ao julgar a tomada de contas especial instaurada pela Fundação Nacional de Saúde (Funasa) em desfavor de José Alencar Pereira, como então prefeito de Coronel José Dias - PI (gestões: 2005-2008 e 2009-2012) , e de Márcio Mendes Dantas, como sócio-gerente da Mirante Engenharia Ltda., diante da indevida execução apenas parcial do Convênio n.º 1.123/2002 destinado à realização de melhorias habitacionais para combater a doença de Chagas.
2.	Como visto, a 2ª Câmara do TCU teria prolatado o aludido Acórdão 10.147/2017 nos seguintes termos:
	" (...) 9.1. arquivar os presentes autos, por falta de pressupostos para a constituição e o desenvolvimento válido e regular do processo, nos termos dos arts. 169, VI, e 212 do RITCU; 
	9.2. determinar, nos termos do art. 45 da Lei n.º 8.443, de 1992, que a Fundação Nacional de Saúde adote as seguintes providências: 
	9.2.1. abstenha-se de incorrer nas falhas detectadas nestes autos, a exemplo da longa demora na instauração da tomada de contas especial e da inconsistência na necessária individualização dos responsáveis; 
	9.2.2 apresente ao TCU, no prazo de 90 noventa) dias contados da ciência desta deliberação, a relação de todas as tomadas de contas especiais já instauradas, mas ainda não concluídas, além de todos os processos de transferências voluntárias ainda pendentes de análise das prestações de contas pela Funasa, nos últimos 15 anos, com a evidenciação dos responsáveis pelos atrasos na instauração de cada processo, dos responsáveis pelos eventuais danos ao erário, dos objetivos para cada ajuste e dos valores para os eventuais danos ao erário, além da identificação das principais datas processuais e materiais, entre outras relevantes informações, apresentando o devido plano de ação para a efetiva conclusão dos correspondentes procedimentos; e 
	9.3. enviar a cópia deste Acórdão à Fundação Nacional de Saúde, para ciência e providências."
3.	De todo modo, após a concessão de novo prazo, a Funasa apresentou a sua resposta por meio do Ofício n.º 211/2018/COGED/AUDIT/PRESI-FUNASA, em 28/12/2018 (Peça 13) , com os seguintes anexos: (i) planilha em 1.581 páginas, contendo as transferências concedidas desde 1989 (Peça 14) ; e (ii) relação dos processos de TCE instaurados, mas não concluídos (Peça 15) .
4.	Por seu turno, após a análise do presente feito, a SecexSaúde assinalou que, apesar do encaminhamento da relação de TCE não concluídas, a Funasa não teria apresentado o plano de ação para reduzir o risco ao erário, nem a identificação dos responsáveis pelos atrasos nas instaurações das TCE e pelos subjacantes danos ao erário, e, assim, a unidade técnica sugeruiu a aplicação da consequente multa em desfavor de Rodrigo Sérgio Dias, como então presidente da Funasa (gestão: de 24/4/2017 a 1º/1/2019) , além do definitivo apensamento do presente processo ao TC Processo 028.989/2014-7.
5.	O TCU pode incorporar o parecer da unidade técnica a estas razões de decidir, sem prejuízo, todavia, de pugnar pela fixação de novo prazo para o efetivo cumprimento da aludida determinação, até porque, após o transcurso de aproximadamente 3 (três) anos e a referida prorrogação do prazo, o TCU já teria concedido o tempo necessário e suficiente para a efetiva conclusão das medidas proferidas pelo aludido item 9.2.2 do Acórdão 10147/2017-TCU-Segunda Câmara.
6.	O Tribunal deve aplicar, enfim, a suscitada multa prevista no art. 58, IV e § 1º, da Lei n.º 8.443, de 1992, em desfavor de Rodrigo Sérgio Dias, diante do injustificado descumprimento à aludida determinação após a excepcional prorrogação do prazo; ressaltando, nesse ponto, que a aplicação de multa pelo não atendimento da referida deliberação do TCU, no prazo fixado, prescindiria da prévia audiência do responsável, até porque a respectiva comunicação processual de diligência pelo Ofício n.º 1.166/2018-TCU/SECEX-MT, de 16/11/2018 (Peça 9) , teria informado o aludido gestor-responsável sobre a possibilidade de aplicação da aludida multa legal, prescindindo de prévia audiência, nos termos do art. 268, § 3º, do RITCU.
7.	O TCU deve aplicar, portanto, a referida multa legal em desfavor do aludido responsável, sem prejuízo de fixar o novo e improrrogável prazo para o pleno cumprimento da suscitada determinação, deixando, contudo, de, no presente momento, promover o apensamento sugerido pela unidade técnica.
Ante o exposto, pugno pela prolação do Acórdão ora submetido a este Colegiado. 
TCU, Sala das Sessões, em tagDataSessao.
Ministro-Substituto ANDRÉ LUÍS DE CARVALHO 
Relator